臺灣高雄地方法院民事判決　　　　　　　 96年度訴字第439號
原　　　告　丙○○
被　　　告　乙○○
訴訟代理人　甲○○
被　　　告　高啟源
當事人間第三人異議之訴事件，本院於民國96年6月25日言詞辯
論終結，判決如下：
    主    文
確認被告高啟源對被告乙○○有新台幣壹佰萬元之債權存在。
訴訟費用由被告負擔。
    事實及理由
壹、程序方面
一、按訴狀送達後，原告不得將原訴變更或追加他訴，但不甚礙
    被告之防禦及訴訟之終結者，不在此限，民事訴訟法第255
    條第1 項第7 款定有明文。本件原告起訴後，以欲確認之法
    律關係存在被告高啟源與被告乙○○之間為由，而追加高啟
    源為被告，本院認尚不礙被告之防禦及訴訟終結，依上揭法
    條規定，自應准之，合先敘明。
二、次按訴狀送達後，原告不得將原訴變更或追加他訴，但擴張
    或減縮應受判決事項之聲明者，不在此限，民事訴訟法第25
    5 條第1 項第3 款定有明文。查原告起訴時，係請求確認高
    啟源對乙○○有新台幣（下同）1,008,000 元之債權存在，
    嗣於本院審理時，將確認之債權額變更為1,000,000 元，核
    屬擴張應受判決事項之聲明，與前揭規定相符，應予准許。
貳、實體方面
一、原告主張：原告持有高啟源所簽發發票日為民國93年5 月7
    日、面額1,000,000 元之本票1 紙，並據此聲請假扣押高啟
    源之財產，經本院民事執行處以95年度執全字第7753號假扣
    押事件受理在案，原告於假扣押程序中查知高啟源對乙○○
    有買賣價金尾款債權存在，乃向法院聲請將高啟源對乙○○
    之買賣價金債權於1,000,000 元及執行費8,000 元之範圍內
    予以扣押，經本院民事執行處核發扣押命令，於96年1 月9
    日送達乙○○，惟乙○○竟以高啟源對其已無債權存在為由
    聲明異議，為此，爰依強制執行法第120 條第2 項規定提起
    本訴，求為判令確認高啟源對乙○○有1,000,000 元之債權
    存在等情。並聲明求為判決：如主文所示。
二、被告則以：乙○○係向高啟源及其兄即訴外人高啟陞購買土
    地，乙○○於接獲本院民事執行處核發之扣押命令時，就購
    買土地之尾款固有3,000,000 元未付，惟高啟源已於96年3
    月5 日告知其將尾款價金債權讓與高啟陞，乙○○僅需向高
    啟陞支付尾款即可，高啟源對乙○○已無債權存在等語置辯
    。並均答辯聲明：駁回原告之訴。
三、兩造不爭執之事項及本件爭點
  (一)兩造不爭執之事項
  1.原告持有高啟源所簽發發票日為93年5 月7 日、面額1,000,
    000 元之本票1 紙，並據此聲請假扣押高啟源之財產，經本
    院民事執行處以95年度執全字第7753號假扣押事件受理在案
    。
  2.原告於假扣押程序中，向法院聲請將高啟源對乙○○之買賣
    價金債權於1,000,000 元及執行費8,000 元之範圍內予以扣
    押，經本院民事執行處核發扣押命令，於96年1 月9 日送達
    乙○○後，乙○○以高啟源對其已無債權存在為由聲明異議
    。
  3.乙○○係向高啟源、高啟陞兄弟共同購買土地，乙○○於收
    受上開扣押命令時，就購買土地之價金仍有3,000,000 元之
    尾款未付清，而高啟源、高啟陞兄弟就出售之土地持有之權
    利範圍各1/2 ，就買賣價金尾款本應各有一半之收取權。
  4.高啟源於96年3 月5 日通知乙○○已將其所得請求之尾款價
    金債權讓與高啟陞，乙○○遂於同日支付1,980,000 元予高
    啟陞，尚餘1,020,000元未支付。
  (二)本件爭點
    高啟源對於乙○○有無1,000,000元之債權存在？
四、按確認法律關係之訴，非原告有即受確認判決之法律上利益
    者，不得提起之，民事訴訟法第247 條第1 項前段定有明文
    。此處所謂即受確認判決之法律上利益，係指因法律關係之
    存否不明確，致原告在私法上之地位有受侵害之危險，而此
    項危險得以對於被告之確認判決除去之者而言，最高法院亦
    著有42年台上字第1031判例可資參照。本件原告主張乙○○
    對高啟源有買賣價金尾款債權存在，並聲請本院民事執行處
    對乙○○核發扣押命令，乙○○以高啟源對其無債權存在為
    由聲明異議，如原告未依法提起本訴，即無法確定高啟源對
    乙○○究否有無債權存在，且前開執行命令亦有遭撤銷之虞
    ，原告在私法上之地位即有受侵害之危險，而此項危險並得
    以對於被告之確認判決除去之，是原告自有提起本件確認訴
    訟之必要。
五、次按執行命令於送達於第三人時發生效力，強制執行法第11
    8 條第2 項前段定有明文，是執行債務人對於第三人之金錢
    債權經扣押後，第三人於扣押命令效力之存續期間，不得向
    債務人清償，違反者不得以其清償對抗執行債權人。查本件
    乙○○係向高啟源、高啟陞兄弟共同購買土地，乙○○於收
    受本院民事執行處核發之扣押命令時，就購買土地之價金仍
    有3,000,000 元之尾款未付清，而高啟源、高啟陞兄弟就出
    售土地持有之權利範圍各1/2 ，就買賣價金尾款本應各有一
    半收取權乙情，為兩造所不爭，有不動產買賣契約書、土地
    登記謄本及高雄縣岡山地政事務所96年4 月18日岡所一字第
    0960003873號函附之買賣所有權移轉登記申請書存卷足憑，
    並經本院依職權調閱本院95年度執全字第7753號假扣押卷宗
    查核屬實，是以高啟源對乙○○本應有1,500,000 元（計算
    式：3,000,000 ÷2 ＝1,500,000） 之尾款債權存在，則原
    告於假扣押程序中，向法院聲請將高啟源對乙○○之買賣價
    金債權於1,000,000 元及執行費8,000 元之範圍內予以扣押
    ，即屬有據。雖高啟源於96年3 月5 日通知乙○○已將其所
    得請求之尾款價金債權讓與高啟陞，乙○○並於同日支付1,
    980,000 元予高啟陞，惟高啟源上開債權讓與之通知，係在
    乙○○於96年1 月9 日收受本院民事執行處核發扣押命令之
    後所為，故乙○○上開清償行為對原告不生效力，高啟源對
    乙○○仍有尾款債權存在。從而，原告依強制執行法第120
    條第2 項之規定，訴請確認高啟源對乙○○有1,000,000 元
    之債權存在，為有理由，應予准許。
六、據上論結，本件原告之訴為有理由，依民事訴訟法第78條、
    第85條第1 項前段，判決如主文。
中　　華　　民　　國　　96　　年　　6 　　月　　29　　日
                      民事第二庭法　官　莊珮君
正本係照原本作成。
如不服本判決，應於送達後20日內，向本院提出上訴狀並表明上
訴理由，如於本判決宣示後送達前提起上訴者，應於判決送達後
10日內補提上訴理由書（須附繕本）。
中　　華　　民　　國　　96　　年　　6 　　月　　29　　日
                                書記官　何明昌
